臺灣高等法院刑事判決　　　　　　　　　　　　　九十三年度上訴字第二０八一號
　　上　訴　人
　　即　被　告　甲○○
　　選任辯護人　周美玲　律師
右上訴人因違反廢棄物清理法案件，不服臺灣桃園地方法院九十二年度訴字第一二七
七號，中華民國九十三年五月十三日第一審判決（起訴案號：臺灣桃園地方法院檢察
署九十二年度偵字第一八○七號），提起上訴，本院判決如左：
    主  文
原判決撤銷。
甲○○無罪。
    理  由
一、公訴意旨略以：被告甲○○明知從事廢棄物清除，應向縣（市）主管機關或中央
    主管機關委託之機關申請核發公民營廢棄物清除處理機構許可文件後，始得受託
    清除廢棄物業務，竟未向主管機關申請核發廢棄物清除之許可證，於民國九十二
    年一月十二日下午，駕駛車號２Ｖ︱０７２號自用曳引車後拖車號６Ｆ︱８８號
    自用半拖車，自桃園縣蘆竹鄉○○街某空地，載運內含廢土之營建類事業廢棄物
    ，而於同日十四時二十分許，傾倒於桃園縣桃園市○○路高架橋下，嗣於傾倒完
    畢，正欲離去之際，為警當場查獲。因認被告所為，係犯廢棄物清理法第四十六
    條第一項第四款之未依規定領有廢棄物清除許可證或核備文件，從事廢棄物清除
    罪嫌。
二、按犯罪事實應依證據認定之，無證據不得推定其犯罪事實，刑事訴訟法第一百五
    十四條定有明文。又刑事訴訟法上所謂認定犯罪事實之證據，係指足以認定被告
    確有犯罪行為之積極證據而言，該項證據自須適合於被告犯罪事實之認定，始得
    採為斷罪資料；如未發現相當證據，或證據不足以證明，自不能以推測或擬制之
    方法，以為裁判之基礎，最高法院二十九年上字第三一○五號、四十年台上字第
    八十六號分別著有判例可資參照。
三、起訴意旨認定被告犯罪無非以：右揭犯罪事實，業據被告甲○○於警訊及偵查初
    訊時坦承不諱，雖其嗣後翻異前詞，辯稱：伊當日駕駛空車至橋下找怪手司機，
    要與他協調伊之後載運東西至上址時由怪手司機負責卸貨，惟到場後找不到人，
    警察就來了云云。按當事人於案發時之供述較少權衡利害得失或受他人干預，依
    經驗法則，較諸事後翻異其案發之初所為之陳述為可信，此即所謂案重初供，故
    除有可證明其後更異之詞與事實相符，或其初供係屬虛偽者外，自不得任意捨棄
    初供而不採，最高法院八十年台上字第五一○九號、八十七年台上字第一六○○
    號著有判決可資參照。經查：被告於為警查獲當時，除坦認其有傾倒廢土之事實
    外，並供稱傾倒地點為伊父親向國有財產局承租之空地，此業據證人即員警張峻
    榮證述在卷，並有財政部國有財產局台灣北區辦處桃園分處函一紙附卷可稽，足
    見被告並不否認其有傾倒廢土之事實，僅係以該地點係合法承租為抗辯，其於警
    訊時所為之陳述顯係出於自由意志而非虛構；更何況於當日隨後經警解送檢察官
    訊問時，倘確無傾倒之事，何以仍坦承確有傾倒廢土情事？是被告事後空言否認
    犯行，要屬卸責推諉之詞，實難採信。此外，復有照片十二張在卷足憑，被告罪
    嫌堪以認定。為其論據。
四、訊據被告甲○○堅決否認有右揭犯行，辯稱：照片上卡車是我所駕駛的沒有錯，
    但是照片上的廢棄物並不是我倒的。是因為在無線電上聽到有人要找車載運廢棄
    物，於是我在還沒有去載運廢棄物之前，就先空車到前述國強段第八七八地號附
    近看看，結果就被警所攔下，並指稱我有在前述八七八之Ａ土地傾倒廢棄物，而
    把我帶到警察局去。事實上，我並沒有在前述的土地上傾倒任何的廢棄物。在接
    受警詢時，因為身體腎臟結石腰痛不適。警察因為看他身體不適而要被告在不實
    的警詢筆錄上簽名等語。
五、經查：
（一）犯罪行為內容不一，各有其特殊性，此項特殊事實，僅參與犯罪之人所得體驗
      ，即學說上所稱行為之秘密性。而被告之所以任意自白犯罪，其動機有出於自
      責悔悟者，有因心生畏怖或圖邀寬典者，亦有蓄意頂替或別有企圖者，欲判定
      被告自白之真偽，不僅應查證其自白內容是否已暴露行為之秘密性，有無其他
      補強證據，更應詳察其自白之動機、取得自白之過程等情況，始足以發現真實
      。被告以宿有舊疾，於警訊時身體不適，乃是希望能趕快交保就醫，才會在警
      訊及偵查中說有傾倒廢棄物等抗辯，已據提出財團法人長庚紀念醫院急診病歷
      表一份為證（見原審卷第三一頁至第三六頁），上載被告於九十一年十二月二
      十五日及九十二年一月六日門診檢查有左上方輸尿管結石（left upper urete
      r stone），足見被告所辯，難認為子虛。被告於原審及本院審理中，均堅決
      否認有傾倒廢棄物之行為。且刑事訴訟法第一百五十六條第二項規定：被告之
      自白，不得作為有罪判決之唯一證據，仍應調查其他必要之證據，以察其是否
      與事實相符。證人即桃園市中信里里長蕭文福於原審證稱：「當日有里民打電
      話給我說有人在現場傾倒廢棄物，我就到現場，看到一名男子駕駛聯結車在現
      場」等語，及「於接到里民線報前來現場時，看到貨車停在草叢，兩個橋墩中
      間（橋墩上標示１２Ｋ０７１及１２Ｋ０９６中間）（見原審履勘筆錄，原審
      卷第五七頁背面），是里長蕭文福所言乃以聞自他人在審判外之陳述作為內容
      ，到庭而為轉述者，為傳聞證據，既非親自耳聞眼見，亦非可逕採為被告論罪
      之基礎。至另證人即警員張峻榮亦證稱：「到現場時，被告自文中路高架橋下
      正要開出來」等語（見偵查卷第四０頁）。是本件並無任何證人目擊被告有傾
      倒廢棄物之行為。
（二）本案被告被訴傾倒廢棄物，究竟傾倒於何處？於原審法院到場履勘時，證人即
      桃園市中信里里長蕭文福，與警員張峻榮所指示之地點竟然不同，嗣經原審法
      官訊問里長蕭文福卻稱以警員所說為正確（見原審卷第五七頁），依經驗法則
      里長為均地方仕紳，對於里內地理位置，瞭若指掌，卻反而附合警員所言，則
      蕭文福所言，非可憑信。
（三）至現場傾倒之物究竟何物？並未經環保單位派員採樣鑑定。警員張峻榮所指示
      之地點，經原審命地政人員為丈量，卻載明為「土堆」（見原審卷第七四頁）
      。經檢視第十四頁、第十五頁之現場照片，及原審卷第六十頁至第六二頁履勘
      時所拍照片，其傾倒物成份均為土石。按：
    廢棄物清理法業於九十年十月二十四日修正公布施行，同月二十六日生效。依
      該法所稱之廢棄物，分為一般廢棄物及事業廢棄物二類；建築廢棄物，固屬於
      事業廢棄物之範圍。然依內政部訂頒之「營建剩餘土石方處理方案」規定：「
      營建剩餘土石方之種類，包括建築工程、公共工程及建築物拆除工程施工所產
      生之剩餘泥、土、砂、石、磚、瓦、混凝土塊；惟不包括施工所附帶產生之金
      屬屑、玻璃碎片、塑膠類、木屑、竹片、紙屑、瀝青等廢棄物；營建工程產生
      剩餘之泥、土、砂、石、磚、瓦、混凝土塊，經暫屯、堆置可供回收、分類、
      加工、轉運、處理、再生利用者，自屬有用之土壤砂石資源；而供營建土石方
      資源暫屯、堆置、破碎、碎解、洗選、篩選、分類、拌合、加工、煆燒、回收
      、處理、再生利用功能及機具設備之場所，稱為土石方資源堆置處理場（簡稱
      土資場）。」；另依行政院環境保護署八十七年十一月三十日環署廢字第００
      八０四二九號函所示，建築廢棄土、砂石、磚瓦，如依「營建廢棄土處理方案
      」（八十九年間修正公佈名稱為「營建剩餘土石方處理方案」）之規範，併於
      工程剩餘土方辦理，其自出產至使用，均為資源利用狀態，故不以廢棄物認定
      。是以營建剩餘之廢棄土石、磚瓦等物，如依上開規範，可作為資源利用者，
      即不屬於上述廢棄物之範圍（最高法院九十二年度台上字第五四一四號判決意
      旨參照）。又按行政院八十六年十二月三十一日台八六內字第五二一０九號函
      ，亦明確指出營建剩餘土石方為有用資源，非屬廢棄物範圍。而營建剩餘土石
      方與前開金屬屑等廢棄物，均係工程施工所產生，自不免摻混夾雜，而土資場
      有一定之機具設備及人員處理營建土石方資源，並有標準作業程序可供遵循，
      因之，若其主要成分為營建剩餘土石方，雖其間夾雜少量之廢棄物，但依「營
      建剩餘土石方處理方案」及「土資場處理作業標準」等相關規定，土資場能夠
      合法處理充為資源使用，而對環境衛生不致造成污染者，為使有用資源得以充
      分利用，避免因夾雜少量仍可處理之其他物品，即全部淪為廢棄物，徒增清理
      上之負擔，能否僅因其少量夾雜，就忽略該營建剩餘土石方之可利用性，將之
      視為廢棄物，殊有疑問（最高法院九十二年度台上字第四一一九號判決意旨參
      照）。
    次按修正後廢棄物清理法第三十九條第一項規定：「事業廢棄物之再利用，應
      依中央目的事業主管機關規定辦理，不受第二十八條、第四十一條之限制」，
      同法第五十二條亦規定，違反第三十九條第一項規定，處以行政罰鍰，是修正
      後之現行廢棄物清理法關於營建事業廢棄物之再利用，已授權中央目的事業主
      管機關（本件指內政部營建署）制定管理辦法管理之，不受同法第四十一條（
      即應申請核發公民營廢棄物清除處理機構許可文件）之限制。再內政部營建署
      依廢棄物清理法第三十九條第二項之立法授權，於九十一年七月十九日發布「
      營建事業廢棄物再利用管理辦法」，並依該辦法第二條第三款之規定，公告「
      營建事業廢棄物再利用種類及管理方式」（內政部九十一年九月十七日台內營
      字第０九一００八六００六號令公布，九十二年七月四日台內營字第０九二０
      ０八七五九三號令修正），公告中再利用種類編號八「營建混合物」，其來源
      為：「工程施工建造、建築拆除、裝修工程及整地刨除所產生之事業廢棄物」
      ，再利用用途為：「營建工程材料、工程填地及道路工程級配料、工程填地材
      料、骨材及建材原料、混凝土添加材料、磚瓦原料等，以及因分類作業所附帶
      產生之金屬屑、玻璃碎片、塑膠類、木屑等，依本公告之管理方式辦理」，並
      規定：「再利用機構應具廢棄物分類設備或能力，可將土石方、磚、瓦、混凝
      土塊、廢金屬、廢玻璃、廢塑膠類、廢木材、竹片、廢紙屑、廢瀝青等加以分
      類」，故依上開內政部營建署公告之內容，營建混合物本即包含土石方、磚瓦
      、混凝土塊及廢紙屑、廢木材、廢塑膠等。另依行政院環境保護署於九十一年
      十二月二十五日訂定之「從事事業廢棄物再利用涉及違法清除處理及再利用認
      定原則」第三條規定：「清除公告或許可再利用廢棄物者，應符合中央目的事
      業主管機關規定之事業廢棄物送往再利用機構再利用前之清除方式，其違反者
      ，以違反本法（指現行法）第三十九條之規定處以行政罰………」，亦認違反
      規定清除公告或許可再利用事業廢棄物者，應處以行政罰。
    行政院環境保護署曾於九十三年一月十六日環署廢字第０九三０００五一二三
      號函函覆本院（九十二年度上更（一）字第六三０號案）稱：「二、依廢棄物
      清理法第二條規定，廢棄物分為一般廢棄物及事業廢棄物二種。如由家戶或其
      他非事業所產生之垃圾、糞尿、動物屍體等，足以污染環境衛生之固體或液體
      廢棄物者，為一般廢棄物；其餘由事業所產生者，即為事業廢棄物。故其判定
      係依據該廢棄物之產生源而定。三、從事廢棄物清除、處理業務者，應依廢棄
      物清理法第四十一條之規定，向直轄市、縣（市）主管機關或中央主管機關委
      託之機關申請核發公民營廢棄物清除處理機構許可文件後，始得受託清除、處
      理廢棄物業務。該條並有但書規定排除部分之情形得不受其限制。另同法第三
      十九條及第二十九條對於事業廢棄物之再利用及處理設施餘裕處理容量之提供
      ，亦有排除應申請公民營廢棄物清除處理機構許可文件之規定。四、依廢棄物
      清理法第三十九條規定，事業廢棄物之再利用，應依中央目的事業主管機　關
      規定辦理，不受第二十八條、第四十一條之限制。故本案偵查卷所示之廢棄物
      如屬內政部九十一年七月二十九日台內營字第○九一○○八四三八號函所公告
      之編號之「廢木材（板、屑）」、「營建混合物」等再利用種類，並依該部訂
      定「營建事業廢棄物再利用管理辦法」及其所公告之「營建事業廢棄物再利用
      種類及管理方式」相關規定辦理，即屬本法規定免申請公民營廢棄物清除處理
      機構許可文件者，核發機關亦不受理相關業務許可之申請。五、本署為釐清「
      未經許可處理」及「違法再利用」之認定困擾，特於九十一年十二月二十五日
      以環署廢字第○九一○○九一一五一號令訂定「從事事業廢棄物再利用涉及違
      法清除處理及再利用認定原則」，作如下之規定：（一）從事再利用經中央目
      的事業主管機關公告再利用或許可再利用之廢棄物（以下簡稱公告或許可再利
      用廢棄物）者，應依該公告之管理方式或許可文件內容辦理；未依該公告之管
      理方式或許可文件內容辦理者，以違反廢棄物清理法（以下簡稱本法）第三十
      九條規定處以行政罰；其另有本法第四十五條、第四十六條第一款至第三款規
      定情形之一者，則同時移送法院科以行政刑罰。（二）從事再利用非屬中央目
      的事業主管機關公告再利用之廢棄物且未向中央目的事業主管機關申請取得再
      利用許可（以下簡稱非公告及許可再利用廢棄物）者，應取得公民營廢棄物處
      理、清理機構許可文件後，始得為之；未依前揭規定取得許可文件者，以違反
      本法第四十一條規定處以行政罰；其另有本法第四十五條、第四十六條規定情
      形之一者，則同時移送法院科以行政刑罰。（三）清除公告或許可再利用廢棄
      物者，應符合中央目的事業主管機關規定之事業廢棄物送往再利用機構再利用
      前之清除方式，其違反者，以違反本法第三十九條規定處以行政罰。惟清除者
      任意棄置公告或許可再利用廢棄物、非公告及許可再利用廢棄物及清除非公告
      及許可再利用廢棄物未取得公民營廢棄物清除、清理機構許可文件或未依許可
      文件內容清除廢棄物者，以違反本法第四十一條或第四十二條規定處以行政罰
      。前述違規情形另有本法第四十五條、第四十六條規定情形之一者，則同時移
      五一二三號函並附該署九十一年十二月二十五日環署廢字第○九一○○九一一
      五一號令訂定之「從事事業廢棄物再利用涉及違法清除處理及再利用認定原則
      」影本乙份。本院在受理該類案件時，亦函請內政部查明，結果亦據覆稱：「
      按廢棄物清理法第二條第一項第二款第三目規定，一般廢棄物係指由事業所產
      生有害事業廢棄物以外之廢棄物。復查本部依廢棄物清理法第三十九條第二項
      規定訂定之「營建事業廢棄物再利用管理辦法，第二條第一項亦明文營建事業
      係指以內政部為目的事業主管機關之營造業及其他經中央主管機關指定與營建
      有關之事業。另有關工程施工建造、建築拆除、裝修工程及整地刨除所產生之
      廢木材（板、屑）廢玻璃屑、廢鐵、廢單一金屬料（銅、鋅、鋁、錫）、廢塑
      膠、廢橡膠、廢瀝青混凝土等與營建剩餘土石方在尚未分離處理前之物狀，係
      屬本部「營建事業廢棄物再利用種類及管理方式」公告種類中編號八之營建混
      合物，爰此，如所詢之廢棄物係屬上開事業因執行相關業務所產生者，自可視
      為事業廢棄物。」，亦有內政部九十三年二月二十四日內授營建管字第○九三
      ○○○三五八九號函可參。
（四）本案被告甲○○所稱：伊所受雇之宇銳公司於九十一年五月取得桃園縣政府廢
      棄物清除許可證，許可期限至九十一年十二月廿六日，有許可證影本可稽（見
      偵查卷第一三頁）；嗣於期限屆滿後即九十一年十二月二十七日提出展延申請
     ，於九十二年一月十四日經桃園縣政府換發廢棄物清除許可證，許可期限至九
      十六年十二月廿六日止，有其提出之合格證書及許可證影本可稽（見原審卷第
      一一六頁），亦有桃園縣政府環境保護局九十三年四月二十一日桃還廢字第○
      九三○○二一八三七號函一份在卷可稽。宇銳公司既係自期限屆滿後再為申請
      從事廢棄物清除許可文件，並於九十二年一月十四日經主管機關核發，揆諸前
      揭法條規定，宇銳公司於九十一年十二月二十七日起至九十二年一月十三日間
      止，自屬未依「公民營廢棄物清除處理機構許可管理辦法」第十三條第二項、
      第四項後段規定領有廢棄物清除許可文件，而不得從事為廢棄物之清除行為。
      然究之現場遺留之物，均屬前述之土石，仍不得謂係廢棄物，應屬可作為資源
      利用者，而不屬於廢棄物；是依行政院環境保護署前開函示，無需依廢棄物清
      理法第四十一條規定申請許可證，亦即不應適用同法第四十六條第一項第四款
      ，處以刑罰之規定。且本案證人即桃園市中信里里長蕭文福，與警員張峻榮所
      為證言，亦均不能證明現場前開土石係被告所傾倒。自屬不能證明被告犯罪，
      亦難以前開刑責相繩。
（五）此外，復查無其他積極證據足資證明被告甲○○涉有前開犯行，自屬不能證明
      其犯罪。
六、原審未為詳究，遽以論罪科刑而為被告甲○○有罪之判決，尚有未洽。被告甲○
    ○上訴意旨否認犯罪，為有理由，應予撤銷改判，並依法諭知被告甲○○無罪之
    判決。
據上論斷，應依刑事訴訟法第三百六十九條第一項前段、第三百六十四條、第三百零
一條第一項前段，判決如主文。
本案經檢察官劉文水到庭執行職務。
中　　　華　　　民　　　國　　九十三　　年　　 十一 　　月　　 十六 　　日
                            　  臺灣高等法院刑事第八庭
                              　    審判長法  官　陳　祐　治
                                          法  官  陳　晴　教
                                          法  官  王  炳  梁
右正本證明與原本無異。
檢察官如不服本判決應於收受送達後十日內向本院提出上訴書狀，其未敘述上訴之理
由者並得於提起上訴後十日內向本院補提理由書（均須按他造當事人之人數附繕本）
。
被告不得上訴。
                                          書記官　潘　大　鵬
中　　　華　　　民　　　國　　九十三　　年　　 十一 　　月　　 十七 　　日
